台灣高等法院民事判決　九十一年度家上字第一二七號
　　上　訴　人　甲○○
　　被　上訴人　乙○○
右當事人間請求離婚事件，上訴人對於中華民國九十一年三月八日台灣板橋地方法院
九十年度婚字第一Ｏ六五號第一審判決提起上訴，本院判決如左：
    主    文
上訴駁回。
第二審訴訟費用由上訴人負擔。
    事    實
甲、上訴人方面：
一、聲明：(一)原判決廢棄。
          (二)准上訴人與被上訴人離婚。
二、陳述：除與原判決記載相同部分，予以引用外，並補稱略以：
    (一)證人吳子敬於原審所為之證言不實，偏袒被上訴人。
    (二)上訴人因生意失敗後債務纏身，非但未獲被上訴人諒解，反遭冷言相譏，上訴
      人精神倍感壓力，乃於民國（下同）八十六年間離家出走，絕無與他人同居之
      事實。
    (三)被上訴人在毫無證據之情形下蠻橫糾眾，誣指訴外人陳玉秀、陳玉貞（下稱陳
      女）與上訴人同居，並以強暴、脅迫之方法，妨害陳女之行動自由，所涉及刑
      責，業經刑事法院判決被上訴人罪刑確定，是被上訴人確犯有不名譽之罪。
    (四)上訴人受被上訴人精神上虐待，又遭其誣指與他人通姦，已全然破壞家庭幸福
      之基礎，且均係起因於被上訴人之惡行，自有民法第一千零五十二條第二項之
      離婚事由。
三、證據：除援用原審之立證方法外，並補提出閩侯縣南嶼鎮開發辦公室文件及戶籍
          謄本為證。
乙、被上訴人方面：
一、聲明：上訴駁回。
二、陳述：除與原判決記載相同部分，予以引用外，並補稱略以：
    (一)上訴人離家後隱匿居住處所，且不負責任，留下龐大債務由家人為其承擔，被
      上訴人絕無上訴人所云之惡行，上訴人之所以欲離婚，係為與同居之訴外人陳
      女關係合法化。
    (二)上訴人於離家前，兩造間並未協議或同意各自分居，上訴人卻拋妻棄子不告而
      別，不知去向。
三、證據：援用原審之立證方法。
丙、本院依職權調閱台灣苗栗地方法院檢察署八十九年度執字第一一六一號被上訴人
    妨害自由案件偵審全卷。
    理    由
一、本件上訴人起訴主張：兩造為夫妻，婚後感情初甚融洽，惟被上訴人性好猜疑，
    於八十四年間上訴人因經商失敗而負債，被上訴人非但未體恤上訴人之處境，更
    大肆張揚指摘上訴人之不是，且懷疑上訴人有外遇，對上訴人精神上之虐待甚於
    格殺；又被上訴人於八十六年六月間，更夥同五、六名友人至訴外人陳女住所，
    毆打並妨害彼等行動自由，業經刑事法院判處被上訴人有期徒刑三月確定，被上
    訴人顯犯有不名譽之罪，兩造更難維持婚姻關係，況在兩造所居住之房屋為法院
    拍賣後，雙方分居迄今已歷經六年，在此兩造感情惡劣之情況下，婚姻顯生破綻
    ，無法回復等情，爰依民法第一千零五十二條第一項第三款、第十款及第二項之
    規定，求為准上訴人與被上訴人離婚之判決。
    被上訴人則以：被上訴人絕無上訴人所云之惡行或對其施以精神上之虐待；至上
    訴人所云被上訴人與訴外人陳女間之糾紛，亦不能認為被上訴人係對上訴人施以
    不堪同居之虐待，且被上訴人所犯妨害自由罪，亦非屬不名譽之罪，亦不能據為
    訴請離婚之事由；又上訴人雖主張另有民法第一千零五十二條第二項所規定兩造
    間有難以維持婚姻之重大事由，但始終並未舉證以實其說，亦不得據此訴請離婚
    等語，資為抗辯。
二、經查上訴人主張兩造為夫妻，婚姻關係現仍持續中，惟兩造自八十六年間，即已
    因上訴人離家而分居迄今之事實，為被上訴人所不爭執（見本院卷第六○頁），
    並有戶籍謄本可證（見原審卷第九、十頁及本院卷第六三頁），固堪信為真實。
    惟上訴人另主張被上訴人對伊施以精神上之虐待，並犯有不名譽之罪，及兩造間
    已有難以維持婚姻之重大事由云云，則為被上訴人所否認，並以前開情詞置辯。
    經查：
    (一)按民法第一千零五十二條第一項第三款所謂不堪同居之虐待，係指予身體上或
      精神上不可忍受之痛苦，致不堪繼續同居者而言，如非客觀上已達此程度，不
      容夫妻之一方，以主觀之見解，任意請求與他方離婚（參照最高法院三十四年
      上字第三九六八號判例）；又夫妻之一方受他方不堪同居之虐待者，固得請求
      離婚，惟請求離婚之當事人，對於此項虐待事實之存在，應負舉證之責任（參
      照最高法院三十七年上字第六八八二號判例）。本件上訴人雖云兩造結褵多年
      ，被上訴人生性猜疑，伊於八十四年間因經商失敗而負債，被上訴人大肆張揚
      指摘伊之不是，且懷疑伊有外遇，夥同五、六名友人毆打並妨害訴外人陳女之
      行動自由，令伊精神上感受痛苦，已達不堪繼續同居之虐待，對伊精神上之虐
      待甚於格殺。惟被上訴人否認有對上訴人施以辱罵等精神上虐待之惡行，即上
      訴人亦自認兩造於八十六年間即已呈分居狀態（見本院卷第六○頁），而上訴
      人自八十六年間離家後，從未與被上訴人連絡，亦據證人即兩造所生之長子吳
      子敬於原審到場證述：「房子還沒拍賣之前，爸爸就沒有常回家，因為爸爸在
      外面跟別的女人同居，．．．爸爸和媽媽分居的原因是爸爸自己跑出去的，房
      子是媽媽的名字，貸款後錢就給爸爸去投資，後來媽媽去查，也查不到這個公
      司，爸爸回來跟媽媽拿錢，如果拿不到錢，爸爸對媽媽就會拳打腳踢，妹妹也
      知道這件事，爸爸躲在苗栗，也不出面」（見原審卷第四六頁）。再經參酌證
      人吳子敬為兩造所生之長子，且又係六十年十二月四日出生，有戶籍謄本可查
      （見原審卷第十頁），所為之上開證言應可憑信。上訴人空言主張該項證言不
      實，偏袒被上訴人，殊不足取。況上訴人復自認伊於分居後，不願讓被上訴人
      知道伊居住之處所（見本院卷第六一頁），而被上訴人又係於追查上訴人住處
      ，始輾轉得知訴外人陳女應知悉上訴人之所在，致與訴外人陳女發生糾紛，而
      有上開傷害及妨害自由之犯行，雖被上訴人當時懷疑上訴人與訴外人陳女有不
      正常關係（有台灣苗栗地方法院檢察署八十六年度偵字第二六五八號卷內之被
      上訴人警訊筆錄可稽－見該偵查卷第八頁背面、第九頁正面，影本附於本院卷
      內），但兩造於案發當時早已呈分居狀態，且上訴人更對於被上訴人隱匿其居
      住之處所，亦難認上訴人所受精神上之痛苦，已達不堪同居之虐待。是上訴人
      依民法第一千零五十二條第一項第三款受他方不堪同居虐待之規定，請求與被
      上訴人離婚，自屬無據。
    (二)上訴人另云被上訴人於八十六年間因有前開犯行，經刑事法院依妨害自由罪名
      ，判處有期徒刑三月確定，固為被上訴人所不爭執，並有刑案資料查註紀錄表
      （見原審卷第十三頁）及台灣苗栗地方法院八十六年度訴字第二四六號、台灣
      高等法院台中分院八十七年度上訴字第一七八一號、最高法院八十九年度台上
      字第五七○○號刑事判決（附於本院卷內）可稽，惟究竟是否為不名譽之犯罪
      ，應依社會上一般觀念皆認為不名譽者，始足以當之，所謂一般社會觀念，應
      斟酌當事人之身分、地位、教育程度等主觀情形及其犯罪環境，依社會一般觀
      念而為觀察，夫妻之一方有此犯罪行為，須造成他方精神上之痛苦，足致他方
      不能忍受續為婚姻上之共同生活者，始足以當之，非以犯罪種類為唯一憑據（
      參照最高法院四十六年台上字第一七Ｏ一號及八十年台再字第九九號判例）。
      查本件被上訴人犯罪之動機係在於欲追查上訴人之下落，並懷疑上訴人與訴外
      人陳女有不正常之男女關係，而欲加以阻止所致（見前揭八十七年度上訴字第
      一七八一號刑事判決），再經參酌上訴人於離家後，即對被上訴人隱匿其居住
      之處所，且從不主動與被上訴人或其家人連絡，已如前述，是被上訴人為追查
      上訴人之住處，始輾轉得知訴外人陳女應知悉上訴人所在，而與之發生糾紛，
      致有上開犯行，依社會一般通常觀念，尚難認被上訴人之上開行為，足致上訴
      人不能忍受繼續為婚姻上之共同生活。則上訴人以被上訴人具有民法第一千零
      五十二條第一項第十款因犯不名譽之罪被處徒刑之事由，請求與被上訴人離婚
      ，亦屬無據。
    (三)末按夫妻之一方，有民法第一千零五十二條第一項所列十款以外之重大事由難
      以維持婚姻者，固得請求離婚，惟其事由應由夫妻之一方負責者，僅他方得請
      求離婚，此觀同法第一千零五十二條第二項規定至明。其立法意旨係為使已經
      破裂而無法彌補之婚姻得以消滅，並為求公允，而有但書之規定如其事由應由
      夫妻之一方負責者，僅他方得請求離婚。惟是否有難以維持婚姻之重大事由，
      其判斷標準為婚姻是否已生破綻而無回復之希望，此不可由一方已喪失維持婚
      姻之主觀面加以認定，而應依客觀標準，即難以維持婚姻之事實，是否已達於
      倘處於同一境況，任何人均將喪失維持婚姻希望之程度以決之，以符合現代多
      元化社會生活需要，使裁判離婚之事由較富彈性，但有責配偶，無請求離婚之
      權利，申言之，如若自己招致婚姻之破綻時，不得以其破綻為理由，恣意訴請
      離婚。本件兩造自八十六年間起，即已分居迄今之事實，固為兩造所不爭執，
      惟其分居之原因，雖上訴人主張係因住處房屋被法院拍賣而約定分居，然為被
      上訴人所否認，並抗辯上訴人早在住處房屋被拍賣前，即已自行離家，並隱匿
      其居住之處所，且從未主動與被上訴人或其家人聯絡，而證人即兩造所生之長
      子吳子敬亦在原審到場證述：「房子還沒有拍賣之前，爸爸就沒有常回家，‧
      ‧‧之前爸爸就自己搬出去住，拍賣之前就找不到，在戶籍遷移的時候爸爸才
      出面，中和市○○街的地址房子已經被拍賣，爸爸也沒有住在這個地方，爸爸
      和媽媽分居的原因是爸爸自己跑出去的」（見原審卷第四六頁），再經徵諸上
      訴人在本院仍堅詞表示不願透露其居住之處所讓被上訴人知悉（見本院卷第六
      一頁），足證係上訴人不願與被上訴人繼續共同生活，應負全責，被上訴人並
      無何責任可言，且更在本院表示仍希望與上訴人維持婚姻關係（見本院卷第三
      四、四十頁），揆諸上開說明，上訴人亦不得依民法第一千零五十二條第二項
      之規定，請求與被上訴人離婚。
三、綜上所述，上訴人依據民法第一千零五十二條第一項第三款、第十款及第二項之
    規定，請求與被上訴人離婚，自屬不應准許。從而，原審所為上訴人敗訴之判決
    ，並無不合，上訴論旨仍執前詞指摘原判決不當，求予廢棄改判，為無理由，應
    予駁回。
四、至兩造其餘之攻擊或防禦方法及未經援用之證據，經本院審酌後，認為均不足以
    影響本判決之結果，自無逐一詳予論駁之必要，併此敘明。
五、據上論結，本件上訴為無理由，依民事訴訟法第四百四十九條第一項、第七十八
    條，判決如主文。
中　　　華　　　民　　　國　　九十一　　年　　　八　　　月　　二十　　　日
　　　　　　　　　　　　　　　　民事第十三庭
　　　　　　　　　　　　　　　　　　審判長法　官　林　鄉　誠
　　　　　　　　　　　　　　　　　　　　　法　官　謝　碧　莉
　　　　　　　　　　　　　　　　　　　　　法　官　王　聖　惠
右正本係照原本作成。
上訴人如不服本判決，應於收受送達後二十日內向本院提出上訴書狀，其未表明上訴
理由者，應於提出上訴後二十日內向本院補提理由書狀（均須按他造當事人之人數附
繕本）上訴時應提出委任律師或具有律師資格之人之委任狀；委任有律師資格者，另
應附具律師及格證書及釋明委任人與受任人有民事訴訟法第四百六十六條之一第一項
但書或第二項（詳附註）所定關係之釋明文書影本。
中　　　華　　　民　　　國　　九十一　　年　　　八　　　月　　二十一　　日
　　　　　　　　　　　　　　　　　　　　　書記官　陳　樂　觀
附註：
民事訴訟法第四百六十六條之一（第一項、第二項）：
對於第二審判決上訴，上訴人應委任律師為訴訟代理人。但上訴人或其法定代理人具
有律師資格者，不在此限。
上訴人之配偶、三親等內之血親、二親等內之姻親，或上訴人為法人、中央或地方機
關時，其所屬專任人員具有律師資格並經法院認為適當者，亦得為第三審訴訟代理人
。
